【裁判字號】    98,消債清,4
【裁判日期】    981021
【裁判案由】    聲請清算程序
【裁判全文】
臺灣苗栗地方法院民事裁定             98年度消債清字第4號
聲請人即
債 務 人    甲○○
                      2號
上列當事人因消費者債務清理事件聲請清算，本院裁定如下：
    主  文
聲請駁回。
聲請費用由聲請人負擔。
    理  由
一、按聲請更生或清算不合程式或不備其他要件者，法院應以裁
    定駁回之，但其情形可以補正者，法院應定期間先命補正；
    債務人對於金融機構因消費借貸、自用住宅借款、信用卡或
    現金卡契約而負債務，在聲請更生或清算前，應提出債權人
    清冊，以書面向最大債權金融機構請求協商債務清償方案並
    表明共同協商之意旨；自債務人提出協商請求之翌日起逾30
    日不開始協商，或自開始協商之翌日起逾90日協商不成立，
    債務人得逕向法院聲請更生或清算，消費者債務清理條例（
    下稱消債條例）第8 條、第151 條第1 項、第153 條分別定
    有明文。參酌消債條例第151 條之立法目的，係因債務人對
    於金融機構因消費借貸、自用住宅借款、信用卡或現金卡契
    約而負債務，其法律關係較單純明確，金融機構並已訂有債
    務協商機制，使債務人與多數債權人間能自主解決其債務，
    如能協商成立，債務人或不須依消債條例聲請更生或清算，
    可疏減法院負擔，有效分配司法資源，遂採行協商前置主義
    ，故債務人自應確實經此協商程序，始能聲請更生或清算。
    又為免協商程序之延滯影響債務人清理債務，債權人如遲不
    開始協商，或債務清償方案遲未能協商成立，應許債務人逕
    向法院聲請更生或清算，以儘速清理債務，早日重建經濟生
    活，此觀諸消債條例第153 條立法意旨即明。從而，債務人
    向金融機構聲請前置協商，應盡其最大誠實協力義務，以促
    進協商成立，倘若債務人怠於恪遵協力義務，故意延滯協商
    之進行，債務人尚不得以此可歸責於己之事由，以脫法方式
    成就消債條例第153 條前段規定之要件，逕向法院聲請更生
    或清算。
二、本件聲請意旨略以：聲請人有不能清償債務之情事，前已於
    民國98年2 月20日提出債權人清冊，以書面向最大債權金融
    機構即花旗商業銀行股份有限公司（下稱花旗銀行）請求共
    同協商債務清償方案，而花旗銀行於收受聲請人之申請後，
    迄今已逾30日不開始協商，致協商不成立。聲請人96、97年
    度之所得清單固有統億開發股份有限公司（下稱統億公司）
    核給之薪資資料，惟其並未支領任何薪資，實係友人所開立
    之公司為節稅目的，始將其登記為統億公司之員工。爰依消
    債條例第153 條規定，逕向本院聲請清算云云。
三、經查：
（一）中華民國銀行商業同業公會全國聯合會為辦理消費者債務
      清理條例第151 條第1 項所定之前置協商程序，制訂金融
      機構辦理消費者債務清理條例前置協商作業準則，依該準
      則之規定，債務人於向最大債權銀行申請協商時，應提出
      銀行公會訂頒之前置協商申請書、債務人身分證正反面影
      本、債權人清冊、財產及收支狀況說明書、近3 個月薪資
      證明文件、近兩年度綜合所得資料清單及最近1 個月核發
      之財產資料清單、勞工保險被保險人投保資料表及明細正
      本等文件。審酌上開文件有助於確認協商申請人確為債務
      人本人、審核可能履行之協商內容、促成協商方案之形成
      ，且未增加債務人提出之困難性等情，責令債務人配合提
      出上開文件，應符衡平原則。故債務人若無正當理由而未
      予提出上開文件，即有違其協力義務，難認已依法申請前
      置協商程序。
（二）聲請人前於98年2 月20日以書面向最大債權銀行花旗銀行
      請求協商債務清償方案，並表明共同協商之意旨，惟花旗
      銀行於收受申請後逾30日不開始協商等情，有其提出之前
      置協商申請書及台灣郵政掛號郵件收件回執等件在卷可佐
      （卷第16、17頁）。惟經本院向花旗銀行查詢不開始協商
      之原因，經該行於98年6 月19日以陳報狀表示因聲請人無
      工作，亦無法提供其他收入來源資料，於資訊不完全之情
      形下無從擬訂適當之還款方案，遂以「申請文件不符規定
      」而退件等語（卷第41頁），並提出聲請人前置協商申請
      文件、前置協商退件通知函及電話紀錄等件為憑（卷第88
      至108 頁）。本院審核聲請人提出之前置協商申請人財產
      及收支狀況說明書（卷第90至93頁），並未說明個人之財
      產目錄及每月收入明細，亦未提出全國財產稅總歸戶財產
      查詢清單、近兩年度之綜合所得稅各類所得資料清單，足
      證聲請人提出協商申請時，漏未檢附上開資料，致花旗銀
      行無從進行協商。嗣花旗銀行分別於98年2 月24日、3 月
      1 日、3 月12日、3 月25日、3 月31日、4 月1 日、4 月
      2 日、4 月6 日及4 月10日以電話聯繫聲請人補正及到場
      面談，並於98年4 月10日寄發面談通知，惟均遭聲請人以
      家人生病、無工作為由而拒絕，花旗銀行乃於98年4 月28
      日將協商之申請予以退件，並在退件通知函載明應備齊必
      要文件後再重新提出申請等語，亦有花旗銀行提出之前置
      協商退件通知函、電話紀錄等件附卷可參（卷第100 至10
      8 頁）；顯見協商不成立之原因係聲請人未提供完整之申
      請文件，復又拒絕補正及到場面談，自難認聲請人已依法
      定程式提出申請。是聲請人既於聲請清算前之前置協商過
      程中，未展現誠信與協力義務，以促進協商之進行，故協
      商不成立之結果顯可歸責於聲請人，其自不得執此可歸責
      於己之事由，以脫法方式逕援引消債條例第153 條規定，
      而向本院聲請清算程序。
（三）再者，依本院調取聲請人之綜合所得稅各類所得資料清單
      所示（卷第80、81頁），其96、97年度自統億公司領取之
      薪資所得分別為新台幣（下同）240,000 元及140,000 元
      ，平均每月薪資各為20,000元及11,667元，並非如聲請人
      所述之均無收入。聲請人雖辯稱係為幫助統億公司節稅始
      申報薪資所得，未實際支領工資云云，惟其並未提出任何
      證據證明，徒空言主張，自不足採。此外，聲請人於97年
      4 月至12月間曾從事證券、期貨交易，此有其提出之玉山
      銀行存摺轉帳明細在卷可稽（卷第71至73頁），顯見其應
      有其他收入來源，惟其竟未載明於前置協商申請人財產及
      收支狀況說明書，益證其欠缺與最大債權銀行共同協商之
      誠意。
四、綜上所述，聲請人於提起本件清算聲請前雖曾請求進行協商
    程序，惟其協商並未依法申請，難謂已踐行消債條例第151
    條規定之前置協商程序，且屬可歸責於聲請人之事由，自無
    同條例第153 條所定債務人提出協商請求之翌日起逾30日不
    開始協商，或自開始協商之翌日起逾90日協商不成立之情事
    。而上開欠缺又無從補正，揆諸前揭說明，自應駁回其聲請
    ，爰裁定如主文。
中    華    民    國    98    年    10    月    21    日
                  民事庭法  官  黃怡玲
以上正本係照原本作成。
如不服本裁定應於送達後10日向本院提出抗告狀，並繳納抗告費
新台幣1,000元。
                        書記官  孫銘宏
中    華    民    國    98    年    10    月    21    日


司法院資訊處製作；財團法人民間司法改革基金會備份。
